【裁判字號】    90,上更(一),194
【裁判日期】    900626
【裁判案由】    偽造有價證券等
【裁判全文】
臺灣高等法院刑事判決                    九十年度上更(一)字第一九四號
    上  訴  人  戊○○
    即  被  告
    指定辯護人  甲○○
右上訴人因偽造有價證券等案件，不服臺灣板橋地方法院八十六年度訴字第二一七九
號，中華民國八十七年五月二十五日第一審判決（起訴案號：臺灣板橋地方法院檢察
署八十六年度偵字第一三四五０號），提起上訴，本院判決後經最高法院發回更為審
理，本院判決如左：
    主      文
原判決撤銷。
戊○○連續意圖供行使之用，而偽造有價證券，累犯，處有期徒刑年肆月。偽造如
附表編號(一)、(二)所示支票貳張暨附表編號(一)支票背面之「陳文進」署押壹枚均沒收。
    事      實
一、戊○○於民國七十八年間因盜匪、恐嚇案件，經臺灣高等法院臺中分院分別判處
    有期徒刑八年、七月，應執行有期徒刑八年四月，於八十五年四月二十八日執行
    完畢，猶不知悔改。竟意圖為自己不法之所有，於八十六年二月初某日，在其所
    居住臺北縣新莊市○○路一二六號十二樓之大樓地下停車場內，見同棟大樓八樓
    住戶丁○○所有車號ＨＸ─二０五八號自小客車停放在其所有之福斯汽車旁，即
    趁無人注意之際，竊取丁○○放置車內之泰山鄉農會支票簿中票號ＴＤ0000
    000、ＴＤ0000000、ＴＤ0000000、ＴＤ0000000號空
    白支票四張，並同時盜用丁○○置於車內之支票印鑑章，蓋於ＴＤ000000
    0、ＴＤ0000000號支票發票人欄，得手後離去。嗣基於概括之犯意，意
    圖供行使之用，於八十六年二月二十一日在臺北縣泰山鄉○○路三十六號臺北縣
    泰山鄉農會信用部貴和分部，在附表編號(一)之支票上虛偽填載發票日八十六年二
    月二十一日、金額新臺幣（下同）三萬七千五百元，而偽造附表編號(一)所示之有
    價證券，復明知其非「陳文進」本人，亦未經「陳文進」之授權，竟基於偽造文
    書之故意，在附表編號(一)支票背面偽造「陳文進」之背書，並偽載地址為臺北縣
    新莊市○○街一六五號二樓，進而在上址農會持其所偽造附表編號(一)之有價證券
    及載有其所偽造「陳文進」背書之支票，向該農會信用部貴和分部人員行使提領
    現金，足以生損害於「陳文進」及臺北縣泰山鄉農會信用部貴和分部，並使不知
    情之農會人員因而交付三萬七千五百元予戊○○。戊○○復基於同前偽造有價證
    券之概括犯意，於同年三月間，因無力清償前向友人曹素真所借貸之十四萬元，
    遂在臺北縣新莊市○○路一二六號十二樓住處，在附表編號(二)之支票上填載發票
    日八十六年四月十六日、金額十五萬元，而偽造附表編號(二)所示有價證券，繼於
    同年三月間某日，在國道中山高速公路員林交流道附近，持以行使交付曹素真收
    執以供清償其前開十四萬元之借款債務。嗣曹素真屆期經臺中區中小企業銀行埔
    心分行提示，因已遭丁○○掛失止付不獲兌現，始為警查獲上情。
二、案經臺北縣警察局新莊分局報告臺灣板橋地方法院檢察署檢察官偵查起訴。
    理      由
一、被告戊○○經合法傳喚，無正當之理由不到庭，惟據其於本院調查暨原審法院審
    理時所為供述，固坦承分別以附表編號(一)(二)所示之支票兌領現金或清償舊債之事
    實，但矢口否認有任何竊盜或偽造有價證券、行使偽造文書、詐欺之行為，辯稱
    ：附表所示之支票二紙係友人乙○○所交付，並非渠竊盜所得，且渠係在乙○○
    之指示下填載發票日、金額及以陳文進之名義背書領款，並無偽造有價證券、偽
    造私文書之犯罪故意云云。惟查：
    (一)被害人丁○○確於右揭時地遭人竊取置於車內ＴＤ0000000、ＴＤ00
      00000、ＴＤ0000000、ＴＤ0000000號支票四紙，其中Ｔ
      Ｄ0000000、ＴＤ0000000號支票經被害人丁○○掛失止付，迄
      無提示資料，另附表編號(一)即ＴＤ0000000支票，則經由「陳文進」背
      書後，於八十六年二月二十一日向右揭付款人提示領取三萬七千五百元，附表
      編號(二)即ＴＤ0000000號之支票，則由被告交付曹素真供清償債務，業
      據被害人丁○○迭於警訊、偵審中指述甚詳，並經證人曹素真於警訊、偵查中
      證述明確，復有ＴＤ0000000、ＴＤ0000000號支票影本二紙、
      暨台北市票據交換所退票理由單、票據掛失止付通知書、掛失止付票據提示人
      資料查報表、臺北縣泰山農會九十年三月二十三日（九十）泰農信字第二七九
      號函在卷可稽。
    (二)附表編號(一)(二)支票上之金額及日期及編號(一)之背書，經查均係由被告所書寫，
      業據被告於原審供稱「（編號(一)）是我領走的，後面是乙○○唸給我寫的背書
      ，我不知他用假地址。」（原審卷第二一頁反面），且檢察官訊問時供稱「（
      提示卷附即編號(二)支票是何人給你）是我朋友乙○○拿空白支票向我調現用的
      ，所以這張支票上的金額是我寫的，但印章則是原來就已經蓋好的，當時我有
      徵信過，該票往來正常，當時他是說票是他朋友給他的。」（偵查卷第二七頁
      正反面），並於原審供稱「上面的字都是我在拿給他十天前寫的，因我朋友乙○○不會寫，我幫他寫。」（原審卷第二一頁）、「上面的金額及日期都是我
      填的，第一張三萬元有兌現，第二張十多萬元支票都是我補填的。」（原審卷
      第五十頁反面、五一頁）、「都是我寫的，都是依他的指示寫的。」、「（你
      不叫陳文進，為何不寫自己的名字）我也不知道，是他叫我寫的。」（原審卷
      第一一七頁），自足證被告確有在附表編號(一)(二)支票上填寫金額、日期完成發
      票行為，且於附表編號(一)支票背面為「陳文進」背書，進而持以行使之行為；
      又附表編號(一)所示支票，經於八十六年二月二十一日由「陳文進」背書之後，
      在櫃台提領現金，有臺北縣泰山鄉農會八十七年四月二日泰農信字第一七八號
      函在原審卷內可稽（原審卷第一０六頁），另附表編號(二)支票，則係由被告持
  向曹素真清償欠款十四萬元，業為被告於原審所自承（原審卷第一一七頁反面
      ），並經證人曹素真於偵查中證述明確（偵查卷第二三頁反面），是則被告確
      因行使附表編號(一)(二)所示支票而分別取得現款、暨藉以清償債務至明。
    (三)被告雖否認竊取右揭四紙支票並盜用印章之行為，且辯稱附表編號(一)(二)支票係
      由乙○○交付云云。惟查，然原審法院於八十七年二月十九日就被告暨其所提
      出之證人丙○○隔離訊問暨經本院上訴審訊問結果，證人丙○○證稱：渠曾於
      八十六年間在苗栗頭份被告租屋處，看到綽號「阿宏」之人拿一個信封袋給被
      告，二人在談事情，阿宏走後，被告曾告訴渠信封內是支票，但沒說為何交付
      支票；當時只看到阿宏拿信封給被告，沒看到去銀行領錢，也沒看到有人填載
      金額或日期，只在頭份看過一次等語，被告則於原審法院供稱：「阿宏」拿支
      票調現，一次是當場給錢，一次是下午給票，晚上才給錢，不記得證人丙○○
      看到那一次，二次都在新莊租屋處，證人丙○○是在新莊看到，支票是阿宏給
      彼時當場填載金額及背書云云。是被告與證人丙○○所述交付支票之地點、過
      程顯不相同；而被告於原審八十七年五月十一日審理中，復改稱：其中一張票
      是阿宏與彼一同去農會領取，係在車上填載支票內容及背書，第二張是在頭份
      給的云云，此亦與其前供在交付支票時當場填載金額、發票日之情節不符而互
      相矛盾，況果依被告所言，渠係在乙○○之陪同下，前往臺北縣泰山鄉○○路
      三十六號臺北縣泰山鄉農會信用部貴和分部提領現金，並依其指示以「陳文進
      」名義背書，然乙○○係因欠缺現金始以附表(一)之支票向被告調現，在提款時
      乙○○亦在現場，則其大可在填載發票日、金額後自行提領，何須大費周章先
      交付支票向被告調借現金，再陪同被告持該支票前往行庫領款，核與常情至屬
      相悖，且依被告所述，乙○○交付本件支票時已蓋好印章，被告當可自票上看
      出發票人並非乙○○本人，竟未要求乙○○背書，且明知並無「陳文進」其人
      ，仍冒「陳文進」之名義製作文書，並偽載住址為臺北縣新莊市○○街一六五
      號二樓，尤與一般人經手支票之經驗不符；至被告雖另指稱其所租用房屋曾借
      予乙○○、羅家駒使用，可以證明支票係由乙○○交付乙節，然被告於本院自
      承無法找到乙○○（本院5.訊問筆錄），經傳喚證人己○○（即羅家駒）
結果，亦到庭證稱渠對乙○○為何人並無印象（同上筆錄），另證人丙○○亦
      未能證明附表所示二紙支票係由乙○○交付被告（本院4.訊問筆錄），從
      而被告所為支票係由乙○○交付乙節，尚乏積極證據證明確屬實在。況查，被
      告原居住在臺北縣新莊市○○路一二六號十二樓，與居住八樓之被害人丁○○
      係鄰居關係，二人在上址地下停車場尚仳鄰停車，已據被告供承在卷。而該大
      樓之地下停車場除同棟住戶外，並無他人自地下室進出，本件被害人丁○○所
      失竊之支票，其中附表所示二紙既由被告完成發票行為，並分別持以提領現金
      或供清償債務時使用，而被告居住處所與支票失竊地點有相當之地緣關係，復
      無法明確交待其來源，則被害人丁○○車上所失竊之支票係隔鄰停車之被告所
      為，至為灼然。末查，附表編號(一)(二)支票原均係空白支票，業據被害人丁○○
      迭於警訊（偵查卷第三頁反面），且附表編號(一)支票經提示獲得付款，另附表
      編號(二)支票則係因掛失止付，並非因印鑑不符而未獲付款，有退票理由單影本
      在卷（偵查卷第五頁）可稽，自足以證明附表編號(一)(二)所示支票印章確屬真正
      ，而被害人丁○○係將印章連同印泥置於車上，業據被害人丁○○於本院調查
      時到庭指述明確，且依右揭事證，自足以證明被告確有利用竊取支票之機會，
      同時盜用被害人丁○○置於車內印章並蓋用於附表編號(一)(二)支票上之行為。
    綜右事證，被告所為否認犯罪之辯解，核屬卸責之詞，並不足採信，被告右揭犯
    罪行為，已經證明。
二、核被告戊○○右揭行為，其中竊取支票四紙之行為，係犯刑法第三百二十條第一
    項之普通竊盜罪；二次偽造如附表(一)(二)支票之行為，均係犯刑法第二百零一條第
    一項之偽造有價證券罪，其盜用「丁○○」印章之行為，係偽造有價證券之部分
    行為，應為後者所吸收，不另論罪；又被告偽造支票後持以行使之行為，應為高
    度之偽造有價證券之行為所吸收，亦不另論罪。被告在附表(一)支票上偽造「陳文
    進」背書，並持以行使之行為，核係犯刑法第二百十六條、第二百十條之行使偽
    造私文書罪，被告偽造私文書後，復持以行使，其偽造之低度行為應為行使之高
    度行為所吸收，僅論以行使偽造私文書罪；又其偽造背書時偽造「陳文進」署押
    行為，查為該偽造私文書之部分行為，不另構成偽造署押罪。被告所犯二次偽造
    有價證券之行為，時間緊接，犯罪構成要件相同，顯係出於概括之犯意為之，為
    連續犯，依刑法第五十六條之規定以一罪論，並加重其刑。被告所為連續偽造有
    價證券、竊盜、行使偽造私文書三罪間，有方法結果之牽連關係，為牽連犯，應
    依刑法第五十五條之規定，從一重依刑法第二百零一條第一項之偽造有價證券罪
    處斷。又公訴人雖於起訴書內僅載及附表編號(二)支票有關之竊盜及偽造有價證券
    行為，然附表編號(一)有關之偽造有價證券及行使偽造「陳文進」背書之行為暨同
    時所竊取ＴＤ0000000、ＴＤ0000000支票部份，經查其中竊取支
    票部分，與起訴事實所載竊盜行為係單一竊盜行為，而偽造附表編號(一)支票行為
    ，與起訴事實具有連續犯之一罪關係，另行使偽造私文書部分，則與連續偽造有
    價證券犯罪行為具有目的方法之牽連犯關係，均為起訴效力之所及，本院自得併
    予審理。末查，被告於七十八年間因盜匪、恐嚇案件，經臺灣高等法院臺中分院
    分別判處有期徒刑八年、七月，應執行有期徒刑八年四月，於八十五年四月二十
    八日執行完畢，有臺灣高等法院檢察署刑案紀錄簡覆表在卷可稽，其於刑之執行
    完畢後五年內，再犯本件有期徒刑以上之刑之罪，為累犯，應依刑法第四十七條
    之規定加重其刑，並遞加之。
三、原審法院經審理結果，對被告為論罪科刑之判決，固非全屬無見。惟查，被告竊
    取附表編號(一)(二)支票之同時，尚竊取ＴＤ0000000、ＴＤ0000000
    支票，原審就此未予審酌而並予審理，致事實之認定有所違誤，又被告持附表編
    號(二)所示支票向曹素真清償債務，並未因此而獲得財物或不法之利益，原審認被
    告另成立刑法第三百三十九條第二項詐欺得利罪，亦有未合；被告否認犯罪而提
    起上訴，固無理由，然原審判決既有上開可議，自應由本院將原審判決撤銷並予
    以改判。爰審酌被告品行、犯罪動機、目的、手段，犯罪所生之危害，已與被害
    人丁○○達成和解，賠償所冒領之三萬七千五百元款項，及犯罪後態度等一切情
    狀，量處有期徒刑三年四月；被告所偽造如附表編號(一)所示支票一紙，已經被告
    持向泰山鄉農會提領兌現；附表編號(二)所示支票一紙，則已交付債權人曹素真收
    執，均已非被告所有之物，但仍屬被告所偽造之有價證券，均係依刑法第二百零
    五條宣告沒收；至附表編號(一)所示支票雖已提領，但其背面之「陳文進」署押一
    枚，係被告所偽造之署押，應依刑法第二百十九條宣告沒收。
四、被告經合法傳喚，無正當之理由不到庭，本院爰不待其陳述，逕行判決。
據上論斷，應依刑事訴訟法第三百六十九條第一項前段、第三百六十四條、第二百九
十九條第一項前段、第三百七十一條，刑法第五十六條、第二百零一條第一項、第三
百二十條第一項、第二百十六條、第二百十條、第五十五條、第四十七條、第二百零
五條、第二百十九條，罰金罰鍰提高標準條例第一條前段判決如主文。
本案經檢察官呂光華到庭執行職務
中    華    民    國       九十       年      六      月     二十六     日
                            臺灣高等法院刑事第二十五庭
                                審判長法  官  許  國  宏
                                      法  官  洪  光  燦
                                      法  官  林  勤  純
右正本證明與原本無異
如不服本判決應於收受送達後十日內向本院提出上訴書狀，未附理由時應於提起上訴
後十日內向本院補具上訴理由書狀（均應按他造人數提出繕本）
                                      書記官  葉  瑩  庭
中    華    民    國       九十       年      六      月     二十八     日
附錄：本案論罪科刑法條全文
刑法第二百零一條第一項：
意圖供行使之用，而偽造、變造公債票，公司股票或其他有價證券者，處三年以上十
年以下有期徒刑，得併三千元以下罰金。
刑法第三百二十條
意圖為自己或第三人不法之所有，而竊取他人之動產者，為竊盜罪，處五年以下有期
徒刑、拘役或五百元以下罰金。
意圖為自己或第三人不法之利益，而竊佔他人之不動產者，依前項之規定處斷。
前二項之未遂犯罰之。
刑法第二百十六條
行使第二百十條至第二百十五條之文書者，依偽造、變造文書或登載不實事項或使登
載不實事項之規定處斷。
刑法第二百十條
偽造、變造私文書，足以生損害於公眾或他人者，處五年以下有期徒刑。
附  表：
編號  發票日      面額(新臺幣)  發票人   票  號    帳  號       付款人
(一)、八十六年二月  三萬七千      丁○○  TＺ0000000 000000000  臺北縣泰山鄉
    二十一日      五百元                                     農會貴和分部
(二)、八十六年四月  十五萬元      丁○○  TＺ0000000 000000000  臺北縣泰山鄉
    十六日                                                   農會貴和分部


司法院資訊處製作；財團法人民間司法改革基金會備份。
